【裁判字號】    90,訴,1686
【裁判日期】    920110
【裁判案由】    偽造文書等
【裁判全文】
臺灣板橋地方法院刑事判決                         九十年度訴字第一六八六號
    公  訴  人  臺灣板橋地方法院檢察署檢察官
    被      告  甲○○  女  民.
右列被告因偽造文書案件，經提起公訴（八十八年度偵字第一五九七二號），爰判決
如左：
    主  文
甲○○無罪。
    理  由
一、公訴意旨略以：
  (一)被告甲○○明知丁○○未同意並授權其代簽立離婚協議書，並辦理離婚事宜，竟
    於民國（下同）八十六年十一月十二日，在台北縣某不詳地點，於丁○○不在場
    之情形下，由不知情之戊○○、己○○等人擔任見證人並用印，並自行使用丁○○之印章，偽造離婚協議書。復於八十六年十一月十五日，持上開離婚協議書及
    夥同某姓名、年籍不詳之成年男子，前往台北縣板橋市第一戶政事務所辦理離婚
    登記，致使不知情之戶籍員，將上開不實之離婚事項登載於戶籍謄本等公文書上
    ，足以生損害於丁○○及戶政機關對於戶籍管理之正確性。
  (二)甲○○意圖散布於眾，並基於概括犯意，自八十八年十二月十八日起，自行書寫
    略以丁○○棄妻女不顧、不負責任、另結新歡、自己貪玩糟蹋別人女兒，連親生
    女兒都否認，並公佈丁○○女友姓名為內容之函件、紙條等，張貼於台北縣土城
    市○○街六十二巷二號二樓丁○○住處附近，或傳真至台北縣丁○○之工作地點
    處，指摘並傳述足以毀損丁○○名譽之事。
二、按犯罪事實應依證據認定之，無證據不得推定其犯罪事實。又不能證明被告犯罪
    者，應諭知無罪之判決，刑事訴訟法第一百五十四條、第三百零一條第一項前段
    分別定有明文。而認定不利於被告之事實，須依積極證據，苟積極證據不足為不
    利於被告事實之認定時，即應為有利於被告之認定，更不必有何有利之證據。又
    告訴人之指訴係以使被告受刑事訴追為目的，是其陳述是否與事實相符，仍應調
    查其他證據以資審認，最高法院迭著有判例可循（最高法院三十年上字第八一六
    號、五十二年台上字第一三ＯＯ號判例參照）。
三、被告甲○○否認有何偽造文書及誹謗犯行，辯稱：離婚協議書是丁○○叫我自己
    寫的，辦離婚登記時是丁○○的弟弟丙○○與我去辦的，離婚登記的印章是丙○○帶來蓋，我並沒有書寫文章張貼，也沒有寄信到丁○○工作地點等語。
四、經查：
  (一)本案事實經過
  1.┌──────────┬──────────────────────┐
    │時間                │事紀                                        │
    ├──────────┼──────────────────────┤
    │八十五年六月十七日  │丁○○入伍                                  │
    ├──────────┼──────────────────────┤
    │八十六年八月間      │甲○○懷孕                                  │
    ├──────────┼──────────────────────┤
    │八十六年九月十七日  │為結婚登記                                  │
    ├──────────┼──────────────────────┤
    │八十六年十一月十五日│為離婚登記                                  │
    ├──────────┼──────────────────────┤
    │八十七年六月十八日  │丁○○退伍                                  │
    ├──────────┼──────────────────────┤
    │八十七年六月十九日  │丁○○申請換發身分證，除去配偶欄之甲○○姓名│
    ├──────────┼──────────────────────┤
    │八十七年六月二十日  │被告及丁○○之女出生                        │
    ├──────────┼──────────────────────┤
    │八十八年五月十日    │因女兒撫養及生活費問題簽訂合約書            │
    ├──────────┼──────────────────────┤
    │八十八年六月二十八日│丁○○具狀提出偽造文書等告訴                │
    └──────────┴──────────────────────┘
  2.告訴人丁○○於偵查中指述略以：我和被告於八十五年三月間熟識，我同年六月
    十七日入伍，八月底抽籤，分發到金門，所以將身分證交給被告，請她轉交給我
    母親，然被告竟於八十六年九月十七日，偽造結婚證書，並向戶政機關辦理結婚
    登記，又於八十六年十一月十二日，偽造離婚協議書，並向戶政機關辦理離婚登
    記，到八十七年六月十八日，我退伍，向我母親索取身分證，才知道被告從未將
    身分證交給我母親，於是去找被告理論，拿回身分證，才發現配偶欄竟然填載被
    告姓名，所以拿去申請換發，八十八年四、五月間，被告竟數次到我公司爭鬧，
    說她的女兒是我們的婚生子女，脅迫我簽合約書，要求我負擔女兒的生活費，我
    才覺得事情不單純，到戶政機關查詢才知道有遭偽造結婚、離婚的事情云云（有
    告訴狀一份附卷可稽），然證人丁○○於本院結證稱：八十七年六月十九日換發
    身分證時，我並沒有注意到配偶欄是否有寫被告的名字，我是因為退伍後，覺得
    身分證上使用我在軍中的照片看起來很醜，所以才去申請換發云云（見九十年十
    二月二十七日訊問筆錄），前後所述不一，且與事理不符，若告訴人並未同意被
    告代為辦理結婚、離婚手續，豈有於八十七年六月退伍發現身分證配偶欄有登載
    後，不立刻向戶政機關查明前因後果並向被告追究責任之理？其指述之真實性已
    難遽信。
  2.又證人乙○○到庭結證稱：我與被告是同事，因為業務接洽，我們與丁○○認識
    ，我記得有一次丁○○從軍中回來，他們有提到要結婚的事，但有說到男方的家
    人反對，後來被告說男方家人發現丁○○的戶口遷出了，必須再把他遷回去，所
    以要辦理離婚，後來丁○○要與被告分手，並不承認小孩是他的，本來他並沒有
    不承認，後來他的家人反對，他才這樣說，所以寫了一份合約書，證明小孩以後
    都與他無關等語（見九十年十一月十五日訊問筆錄）；又證人林延賞於偵查中結
    證稱：我是當兵時認識丁○○，甲○○有在八十七年間到連上辦理眷探，那時甲○○已經懷孕，我好奇問丁○○，他表示他已經結婚等語（見八十九年五月十二
    日偵查筆錄）；再者，被告於八十六年九月中申請結婚登記時，同時為丁○○辦
    理身分證換發並註記配偶欄，當時所附之照片，係丁○○服役時之大頭照（參偵
    查卷第四十一頁之申請書），此照片非丁○○提供，被告何能取得？故被告所稱
    ：在辦理結婚登記前，丁○○從金門寄給我他的身分證及大頭照四張，讓我去辦
    理身分證換發，之後他持有新的身分證使用，一直到八十七年六月，他才又換發
    成配偶欄空白之身分證等語，應堪採信。又被告若有私自辦理結婚手續之動機，
    為何早於八十五年八月即取得丁○○之身分證，卻遲至八十六年九月十七日才辦
    理？且被告與丁○○係男女朋友，被告發現懷孕，當係立即通知丁○○，討論如
    何處理，被告所稱係丁○○同意由被告辦理結婚手續乙節，較符常情。
  3.離婚文件部分：證人賴美雀於偵查中結證稱：本件離婚登記是我承辦，離婚一定
    要兩個當事人均到場，如一方未到就不予辦理等語（見同日偵查筆錄），再參酌
    丁○○於八十七年五月十一日書寫之信函一份，內容略為：「Dear老婆，看完妳
    的信，心中對妳很歉意，在電話中我告訴妳我將打算在妳未生小孩前，向媽訴說
    我與妳的事，雖然妳會覺很訝異，但我想過了很多事，終將要讓媽知道，趁現在
    還可能將事情處理到最小傷害前就說出來，不然深怕小孩出世後還無法處理完美
    ，就算罵我、打我，我也願意付出一切，只要媽能接受事實，其他的我不會在乎
    ，我相信媽的心中仍然會原諒我˙˙˙」（附於偵查卷二十八頁），足認告訴人
    與被告至八十七年五月告訴人即將退伍前，感情仍然很好，告訴人並表達要向家
    人坦白的計劃，況按理被告懷孕後，自希望與告訴人結婚，使其女有健全之成長
    環境，是若非有其他原因，實難想像被告有何於結婚後兩個月，擅自辦理離婚手
    續之動機與利益。是被告所述，本來是丁○○同意結婚，後來被家人發現戶籍遷
    出，所以又要我去辦離婚，把他戶籍遷回去等語，應非無稽。雖然證人丙○○具
    結後否認有陪同甲○○辦理離婚手續，並稱其當時在當兵，不可能出來云云，然
    空軍第一後勤指揮部九十年四月十一日九Ｏ蓄勇字第二一七三號函答覆：丙○○
    請假紀錄因保存年限僅二年，且原服役單位已裁撤無紀錄可查等語，故雖丙○○
    當時在服役中，亦非無請假離營陪同甲○○辦理離婚登記之可能，且本院將丙○○之書寫資料送交法務部調查局鑑定結果，認依照丙○○平日書寫之筆跡資料研
    判，其具備書寫出離婚登記申請書上的「丁○○」簽名之技術及能力，有九十一
    年九月十九日調科貳第Ｚ0000000000號通知書在卷可參，是被告所述
    情節，尚非無稽。
  4.綜上，本案之爭點在於告訴人丁○○究竟曾否授權被告單獨辦理結婚、離婚手續
    ，然此一歷史事實，只有被告及告訴人雙方當事人得以知悉，被告與告訴人於偵
    審中各執一詞，經審酌前開事實以及社會常情，本院認為告訴人之指述，不符情
    理，而以被告之供述較為可採，且有其他佐證支持被告之供述，因認此部份犯嫌
    不足。
  (二)誹謗罪部分：被告否認有何散布函文之行為，公訴人僅憑函文內容均係雙方之瑣
    事及數年來之恩怨情仇，然僅能推論行為人應是一個與被告或丁○○很熟稔的人
    ，況誹謗罪要處罰的是「意圖散布於眾，而指摘或傳述足以毀損他人名譽之事」
    的行為，公訴人並沒有提出證據證明被告有何散布之意圖或行為，尚不能以文件
    內容涉及被告與告訴人間之瑣事，推論係被告所為。綜上，本院認為公訴人起訴
    被告涉嫌偽造文書及誹謗罪，均犯嫌不足，應為無罪之諭知。
據上論斷，應依刑事訴訟法第三百零一條第一項，判決如主文。
本案經檢察官郭緯中提起公訴，檢察官程秀蘭到庭執行職務。
中      華      民      國    九十二    年      一      月      十      日
                                          法  官    蕭  一  弘
右正本證明與原本無異。
如不服本判決，應於判決送達後十日內，向本院提出上訴狀。
                                          書記官    郭  玉  芬
中      華      民      國    九十二    年      一      月      十三    日


司法院資訊處製作；財團法人民間司法改革基金會備份。
